【裁判字號】    96,上訴,1354
【裁判日期】    970612
【裁判案由】    殺人
【裁判全文】
臺灣高等法院高雄分院刑事判決        96年度上訴字第1354號
上  訴  人  臺灣高雄地方法院檢察署檢察官
上  訴  人
即  被  告  乙○○
                    現
選任辯護人  張堯鈞律師
            陳旻沂律師
            陳建欽律師
上列上訴人因被告殺人案件，不服臺灣高雄地方法院95年度重訴
字第22號中華民國96年5 月15日（原審判決誤載為95年5 月15日
）第一審判決（起訴案號：臺灣高雄地方法院檢察署95年度偵字
第2329號），提起上訴，本院判決如下：
     主  文
原判決撤銷。
乙○○傷害人之身體，因而致人於死，處有期徒刑柒年貳月。扣
案剪刀壹把沒收。
     事  實
一、乙○○與黃仁財、黃仁發、甲○○均為朋友關係，緣民國95
    年1 月7 日凌晨0 時41分許，乙○○與黃仁發因通話發生爭
    執，黃仁發遂邀集同在薑母鴨店飲酒之甲○○及黃仁財、陳
    國卿，分別駕駛2 部車，前往乙○○位於在高雄市○○區○
    ○里○○路66號11樓住處樓下理論。黃仁發、甲○○到場後
    即於同日1 時15分許，與接到黃仁發電話下樓之乙○○發生
    互毆，嗣黃仁財、陳國卿趕到後，黃仁財先質問乙○○「為
    何向黃仁發嗆聲（台語）」等語，再與黃仁發、甲○○出手
    與乙○○互毆。乙○○因見對方又有乘坐車牌號碼為XU-735
    車輛者（鄭凱臨駕駛搭載金伍軒、陳守川）到場助勢，在亟
    欲脫身之際，雖明知剪刀刀尖鋒利，屬於危險工具，倘刺及
    人體必然造成傷害，且主觀上雖不預見有死亡結果之發生，
    然客觀上可預見傷及要害致死之可能，仍基於普通傷害之犯
    意，持其所有預藏於右褲口袋之剪刀1 把（長21公分、刀刃
    10.5公分），近距離由右上至左下朝黃仁財等人揮砍3 、4
    下，刺及甲○○下顎及黃仁財左鎖骨上方，造成甲○○受有
    下顎裂傷8 公分之傷害（未據告訴）；黃仁財受有左鎖骨上
    部穿刺傷（傷口打開為5 ×1 公分大小，閉合為6.5 公分長
    ，深度為8.8 公分），並穿過左鎖骨下軟組織、切斷骨下動
    脈，造成左肺穿刺傷之傷害。乙○○並趁隙逃離，該行兇剪
    刀則掉落現場，而黃仁財、甲○○、陳國卿、鄭凱臨、金伍
    軒、陳守川等6 人見狀即自後追趕，然黃仁財追至高雄市○
    ○路216 巷27號處時，即因上開傷勢致出血性休克，不支倒
    地，經送高雄醫學大學附設中和紀念醫院急救，仍因血胸現
    象於同日凌晨3 時許不治死亡。而乙○○因藏匿於草叢中，
    未被黃仁財等人尋獲；之後由女友古秀伊發現後將其載離，
    嗣經黃仁發報警乃於同日為警逮捕，並在現場扣得上開乙○
    ○所有且供行兇用之剪刀1 把。
二、案經高雄市政府警察局三民第二分局報請臺灣高雄地方法院
    檢察署檢察官偵查起訴。
     理  由
壹、程序部分：
一、按被告以外之人，於審判外之言詞或書面陳述，除法律有規
    定者外，不得作為證據；又被告以外之人於檢察事務官、司
    法警察官或司法警察調查中所為之陳述，與審判中不符時，
    其先前之陳述具有較可信之特別情況，且為證明犯罪事實存
    否所必要者，得為證據，刑事訴訟法第159 條第1 項、第15
    9 條之2 分別定有明文。是被告以外之人於司法警察（官）
    調查中所為之陳述如與審判中相符時，因該陳述並不符合刑
    事訴訟法第159 條之2 有關傳聞例外之規定，即不得作為認
    定本案犯罪事實有無之證據。查目擊證人黃仁發於警詢中之
    證述，係與其於本院審理時之陳述一致。是依上開說明，該
    警詢中之陳述，即不得作為認定本案犯罪事實有無之證據，
    而無證據能力。
二、按被告以外之人於審判外之陳述，雖不符前4 條之規定，而
    經當事人於審判程序同意作為證據，法院審酌該言詞陳述或
    書面陳述作成時之情況，認為適當者，亦得為證據，刑事訴
    訟法第159 條之5 定有明文；其立法理由在於傳聞證據未經
    當事人之反對詰問予以核實，乃排斥其證據能力。惟當事人
    如放棄對原供述人之反對詰問權，於審判程序表示同意該等
    傳聞證據可作為證據，此時，法院除認該傳聞證據欠缺適當
    性外，自可承認其證據能力。經查，除前述一以外，關於本
    案屬於審判外陳述之傳聞證據，公訴人、被告乙○○、辯護
    人於審判程序均同意作為證據，且經本院審酌該證據作成情
    況均無不適當之情形，是依上開規定，認得作為本案證據。
貳、實體部分：
一、訊據上訴人即被告乙○○（下稱被告）固坦承有於上開時、
    地，持其所有剪刀1 把揮砍，致黃仁財、甲○○受有上述傷
    害，其中黃仁財並因而死亡之事實，惟矢口否認有何傷害致
    死之犯行，辯稱：伊因為被黃仁財、黃仁發、甲○○圍毆，
    出於正當防衛所以才拿出剪刀在右側揮1 下，而不小心傷到
    黃仁財云云。
二、然查：
  (一)被告係與黃仁財、黃仁發、甲○○互毆後，持預藏剪刀，近
    距離由右上至左下揮砍3 、4 下傷害黃仁財等人，造成黃仁
    財受有左鎖骨上部、左鎖骨下軟組織、左肺穿刺傷、骨下動
    脈斷裂之傷害，經送醫後，因上開傷害導致左血胸形成出血
    性休克死亡等情，業據目擊證人甲○○、陳國卿、黃仁發分
    別於檢察官偵查中及原審審理中證述明確（見相卷第26至28
    、48至50頁、原審卷第121 至126 頁），並有卷附被告、黃
    仁財、黃仁發、甲○○當日通話之雙向通聯紀錄、臺灣高雄
    地方法院檢察署相驗屍體證明書、勘驗筆錄暨光碟擷取畫面
    、高雄市政府警察局95年3 月3 日高市警鑑字第0950014619
    號鑑定書、法務部法醫研究所95年2 月24日法醫理字第0950
    000249號函暨95醫鑑字第0066號鑑定書及黃仁財解剖照片、
    96年3 月21日法醫理字第0960000654號函暨96醫鑑字第0961
    100226號鑑定書各1 份、現場照片12幀，及扣案剪刀1 把可
    證（見警卷第25頁、相卷第19、20、63至66、81至84、87至
    93、97、98、103 至111 、152 至168 頁、原審卷第43、69
    至75頁），堪信為真實。
  (二)被告當時持剪刀快速、連續揮砍3 、4 下等情，已經證人黃
    仁發於檢察官偵查及原審審理時證述明確（見相卷第50頁背
    面、原審卷第126 頁）；又黃仁財、甲○○分別因被告揮擊
    而受有深及左肺之左鎖骨上部穿刺傷、下顎裂傷8 公分之傷
    害，已如前述，參諸被告所持僅一般文具用剪刀，加以持刀
    擊中人體時必然產生相當阻力，實無僅揮一刀即造成黃仁財
    、甲○○上述嚴重傷害之可能，是被告辯稱僅揮1 刀云云，
    即無可採。況被告持剪刀揮擊，係在未出聲情形下，且與黃
    仁財、黃仁發、甲○○互毆之際（詳見後述），彼此均非靜
    止而處於移動狀態中，且相距甚近，僅約1 個半手臂可及之
    距離，甲○○當時甚至上前欲抓住被告等情，業經黃仁發、
    甲○○分別證述明確（見相卷第50、50頁背面、原審卷第12
    3 至125 頁）；而被告係具有一般知識經驗之成年人，當明
    瞭在深夜之際且未出聲警告，而雙方均處於近距離、移動狀
    況下，持剪刀連續揮舞，必然會導致傷害之發生，卻仍執意
    為之，足見被告行為當時主觀上已存有傷害之犯意。故被告
    辯稱係因過失致黃仁財受傷云云，亦無可採。
  (三)按正當防衛必須對於現在不法之侵害始得為之，如侵害業已
    過去，或無從分別何方為不法侵害之互毆行為，均不得主張
    防衛權。查證人黃仁發於檢察官偵查及原審審理時證稱：被
    告下樓後即與我、甲○○發生拉扯，是我先出手，被告也馬
    上還手，甲○○接著上前；後來黃仁財到場後，也加入打起
    來等語（見相卷第50頁背面、原審卷第125 頁）；另證人甲
    ○○亦稱：被告有跟黃仁發拉扯，是黃仁發先動手，我有上
    前想抓住被告，後來我的下巴就被刺傷，不久又看到有個黑
    影掉下去等語（見相卷第27、50頁）。可見被告持剪刀攻擊
    前，乃與黃仁財等3 人處於互毆狀態，主觀上係欠缺防衛意
    思，核與出於正當防衛之行為有別。
  (四)綜上各情，被告辯稱：伊持剪刀揮砍係基於正當防衛，並過
    失傷害黃仁財致死云云，均屬事後卸責之詞，無足採信。又
    被告持剪刀刺傷他人身體，在主觀上雖不預見有死亡結果之
    發生，然在客觀上當有預見傷及要害致死之可能；且黃仁財
    亦確因被告之傷害行為導致左血胸形成出血性休克死亡等情
    ，已如前述，兩者間有因果關係存在，被告自應對黃仁財死
    亡之加重結果負責。從而，本案事證明確，被告犯行堪予認
    定，應依法論科。
三、核被告所為，係犯刑法第277 條第2 項前段之傷害致死罪。
    按殺人與傷害致死之區別，即在下手加害時有無死亡之預見
    為斷。至受傷處所是否致命部位，及傷痕之多寡，輕重如何
    ，僅足供認定有無殺意之參考，原不能為區別殺人與傷害致
    人死之絕對標準，最高法院19年上字第718 號判例可資參照
    。即判斷行為人於行為當時，主觀上是否有殺人犯意，除應
    斟酌其使用之兇器種類、攻擊之部位、行為時之態度表示外
    ，尚應深入觀察行為人與被害人間之關係、衝突之起因，行
    為當時所受之刺激、下手力量之輕重、被害人受傷之情形及
    行為人事後之態度等各項因素，綜合予以研析。查本案衝突
    乃因黃仁發於通話中質疑被告將兩人間事項告知黃仁發叔叔
    而起，且被告係在黃仁發要求下始被動到場等情，已據黃仁
    發於原審審理時證述屬實（見原審卷第121 頁），足見被告
    與黃仁發原係朋友關係，且與被害人黃仁財並無深仇大恨，
    是無將其殺害之動機；僅因突然遭受黃仁財等人攻擊，又見
    對方另有幫手到場，亟欲脫離現場，始採取激烈之攻擊手段
    ，持預藏剪刀傷人。且被告所持僅係一般充作文具使用之剪
    刀，非尖銳刀器，在傷及黃仁財左鎖骨上部1 處之後，即主
    動停手，逃跑藏匿於草叢中躲避追打等情，業如前述。另被
    告下手傷害黃仁財之力道亦不大，業經法務部法醫研究所以
    96 醫 鑑字第0961100226號鑑定書函覆稱：「穿刺力道研判
    應不會太大，即可將剪刀利刃穿過皮衣之衣領，再刺入鎖骨
    上區，傷及軟組織、左鎖骨下動脈、左肺造成血胸之結果」
    等語（見原審卷第75頁），雖上開鑑定意見之前提誤認被害
    人受傷時係身著皮衣（著皮衣者係楊昭雄），然依一般經驗
    法則，堪認皮衣較黃仁財實際上所穿針織衫（見原審卷第12
    7 頁）堅硬、難穿刺，是上開鑑定結果尚不因上述前提之錯
    誤而有影響。則依雙方僅因細故爭執，並無深仇、被告被動
    到場、與黃仁財原為朋友關係，及互毆情狀、過程、雙方人
    數、被告當時舉動、僅傷及黃仁財一處、下手力道不大、主
    動停手等情綜合判斷，皆難認被告下手砍傷黃仁財之際主觀
    上係存有殺人之犯意，其應僅有傷害故意而傷及黃仁財左肺
    致生死亡結果甚明，是被告辯稱：伊無殺人之故意等語，應
    堪採信；公訴人認被告所為係犯刑法第271 條第1 項之殺人
    罪嫌，容有誤會，惟其基本事實同一，爰變更起訴法條。
四、原審據以論處被告罪刑，固非無見；惟查，本件被告於本院
    審理中已與被害人家屬達成民事訴訟上之和解，即被告願給
    付被害人家屬350 萬元，其中100 萬元已給付完畢，原審就
    此未及審酌，容有未恰。被告上訴意旨否認故意傷人，指摘
    原判決不當；而公訴人亦循告訴人請求上訴意旨，指稱原判
    決不當，雖均無理由，惟原判決既有上開可議之處，自應由
    本院將原判決撤銷改判。爰審酌被告有賭博前科，自應謹言
    慎行，茲僅因細故即與黃仁財等互毆，復為逃脫竟採取激烈
    之攻擊手段，導致被害人死亡，所生實害甚鉅，惟念本案事
    端確肇於被害人一方主動惹起，且被告犯後雖否認故意傷人
    ，但就事情之演變結果亦已懊惱萬分、後悔不己，並於本院
    審理中與被害人家屬達成和解賠償事宜，顯有相當誠意等一
    切情狀，量處有期徒刑7 年2 月。扣案之剪刀1 把係被告所
    有且供犯罪所用之物，業據被告供陳在卷（見原審卷第140
    頁），爰依刑法第38條第1 項第2 款宣告沒收。
據上論斷，應依刑事訴訟法第369 條第1 項前段、第364 條、第
299 條第1 項前段、第300 條，刑法第277 條第2 項前段、第38
條第1 項第2 款，判決如主文。
本案經檢察官王登榮到庭執行職務。
中    華    民    國    97    年    6     月    12    日
                  刑事第四庭    審判長法  官  蕭權閔
                                      法  官  陳吉雄
                                      法  官  吳進寶
以上正本證明與原本無異。
如不服本判決應於收受本判決後10日內向本院提出上訴書狀，其
未敘述上訴理由者，並得於提起上訴後10日內向本院補提理由書
狀（均須按他造當事人之人數附繕本）「切勿逕送上級法院」。
中    華    民    國    97    年    6     月    12    日
                                      書記官  林佳蓉
附錄本判決論罪科刑法條：
中華民國刑法第277 條第2 項（普通傷害罪）
犯前項之罪因而致人於死者，處無期徒刑或 7 年以上有期徒刑；
致重傷者，處 3 年以上 10 年以下有期徒刑。


司法院資訊處製作；財團法人民間司法改革基金會備份。
